臺灣南投地方法院刑事判決
111年度訴字第271號
公  訴  人  臺灣南投地方檢察署檢察官 
被      告  陳魏忠


上列被告因偽造文書案件，經檢察官提起公訴（110年度偵字第6
706號），及移送併辦（111年度偵字第3164號），因被告於準備
程序中就被訴事實為有罪之陳述，本院合議庭裁定由受命法官獨
任進行簡式審判程序，判決如下：
    主      文
陳魏忠犯行使偽造準私文書罪，處有期徒刑參月，如易科罰金，
以新臺幣壹仟元折算壹日。未扣案犯罪所得新臺幣捌萬壹仟玖佰
元沒收，於全部或一部不能沒收或不宜執行沒收時，追徵其價額
；又犯行使偽造準私文書罪，處有期徒刑參月，如易科罰金，以
新臺幣壹仟元折算壹日。未扣案犯罪所得新臺幣捌萬陸仟肆佰元
沒收，於全部或一部不能沒收或不宜執行沒收時，追徵其價額。
應執行有期徒刑伍月，如易科罰金，以新臺幣壹仟元折算壹日。
    事實及理由
一、本案被告陳魏忠所犯非死刑、無期徒刑、最輕本刑為3年以
    上有期徒刑之罪或高等法院管轄第一審之案件，其於準備程
    序進行中，就前揭被訴事實為有罪之陳述，經法官告知簡式
    審判程序之旨，並聽取當事人之意見後，經合議庭評議後，
    裁定本案由受命法官獨任進行簡式審判程序，是本案之證據
    調查，依刑事訴訟法第273條之2規定，不受同法第159條第1
    項、第161條之2、第161條之3、第163條之1及第164條至第1
    70條規定之限制，合先敘明。
二、本件犯罪事實及證據，除事實部分起訴書第1頁第16行、第1
    7行、第18行、第19行、第21行及起訴書第2頁第3行、第5行
    記載「游淑惠」均更正為「游淑娟」，及證據部分補充「被
    告陳魏忠於本院準備程序及審理時之自白」外，餘均引用檢
    察官起訴書及移送併辦意旨書之記載（如附件）。
三、論罪科刑：
　㈠冒用他人名義書寫標單，以冒標他人之合會，茍標單上除書
    寫被冒標者姓名及欲標取會款所出利息之金額外，並書有「
    標單」之意旨，而就文義內容之本身，使人一見即知係投標
    會款之標單，該標單固係刑法第210條所稱之私文書；惟如
    僅在紙上書寫被冒標者之姓名及所出利息之金額，就文義本
    身並不足以獨立表示一定用意之證明，如非依民間合會之習
    慣，尚無從認定其上之文字，係用以表示該名義人願出所書
    金額之利息以標取合會會款之證明者，則非刑法第210條所
    規定之私文書，而屬同法第220條以文書論之準私文書。又
    於標會時，通常由欲標取會款之會員，在空白紙條上，或僅
    書立其姓名、綽號及數字者，甚或只書寫數字而未書立其姓
    名、綽號，另以言詞等方法表示係何會員所出具者，則依習
    慣或特約均足以辨明係該會員以所書寫數字為標息金額參加
    競標之標單，均應以準私文書論（最高法院91年度台上字第
    5683號、96年度台上字第6927號判決意旨參照）。被告於合
    會第2期、第4期分別冒用游淑娟、陳冠霖名義，並書寫標息
    金額，依民間合會之習慣，足以表示上開會員欲以此標息競
    標之用意，嗣又行使參與競標而得標，揆諸前揭判決意旨，
    自應屬行使偽造刑法第220條第1項以文書論之準私文書。
　㈡是核被告所為，均係犯刑法第216條、第220條第1項、第210
    條之行使偽造準私文書罪及同法法339條第1項之詐欺取財罪
    。被告各次偽造會員署押行為，均為其偽造準私文書之部分
    行為，又其各次偽造準私文書之低度行為復均為其各次行使
    偽造準私文書之高度行為所吸收，均不另論罪。
  ㈢被告各次冒標之行為，同時致各期數名活會會員陷於錯誤，
    而向各期活會會員詐取會款，係以一行為同時觸犯行使偽造
    準私文書罪及詐欺取財罪，為想像競合犯，應依刑法第55條
    之規定，從一重之行使偽造準私文書罪處斷。
  ㈣被告所犯2罪，犯意各別、行為互殊，應予分論併罰。
  ㈤臺灣南投地方檢察署以111年度偵字第3164號移送併辦意旨書
    併案審理部分，與本案起訴書所載為同一事實，屬同一案件
    ，自均為本院審理範圍，併予敘明。
　㈥爰以行為人之責任為基礎，審酌被告本案發生前並無經法院
    判處罪刑之前科，此有臺灣高等法院被告前案紀錄表在卷可
    稽，素行尚可；惟其不思循正當管道解決己身之經濟周轉問
    題，竟以虛列會員方式召集合會，並以冒標方式詐取財物，
    紊亂民間合會秩序，所為誠屬不該；考量被告犯後坦承犯行
    ，未與告訴人達成調解或和解，及被告於本院審理中自述警
    專畢業之智識程度，之前擔任警察，目前已經退休，現在擔
    任司機載客，經濟狀況勉持，與母親同住，母親年紀已大之
    生活狀況（見本院卷第118頁），暨其犯罪之動機、目的及
    手段、告訴人等所受損害等一切情狀，分別量處如主文所示
    之刑，並均諭知如易科罰金之折算標準。本院復考量被告所
    為上揭犯罪行為，時間相近，數罪對法益侵害之加重效應較
    低、被告自始坦承犯行，有效節省司法資源等因素，爰依刑
    法第51條第5款、第41條第1項前段規定，定其應執行之刑及
    如易科罰金之折算標準如主文所示。
四、關於沒收
　㈠按民間互助會已標取會款者（即一般所稱之死會），於標取會款後不問何人得標，至完會止，本有向會首按時交付會款（含標息）之義務，會首冒標會款時，除對於活會會員有冒標施詐（即佯稱某某人得標），使活會會員陷於錯誤，誤認係被冒標之人得標而交付會款，成立詐欺取財罪外，對於已標取會款之會員，因按時繳付會款本為其標取會款後之義務，並無施詐或使其陷於錯誤可言，自無成立詐欺罪之餘地，是已標取會款之會員對於嗣後會首之冒標會款，不能認係詐欺之被害人（最高法院92年台上字第1138號判決意旨參照）。因此，本案被告藉冒標手法所詐取者，應僅限於得標當期尚屬活會會員繳納之會款，尚不及於死會會員所繳納之會款，而以當期活會會員所繳交之會款，始為被告於當次開標所詐得之款項，故每期冒標所詐得會款之計算式即應為「會金*（合會總人數-會首第1會-已得標死會人數-虛列會員人數）」，本案被告冒標所詐得之各該犯罪所得分別為新臺幣（下同）8萬1,900元（計算式：6,300x13=8萬1,900元）、8萬6,400元（計算式：7,200x12=8萬6,400元）。爰於所犯各罪項下宣告沒收，並依刑法第38條之1第3項規定，諭知於全部或一部不能沒收或不宜執行沒收時，追徵其價額。
　㈡至於被告冒標時所偽造之標單，雖有偽造之署押，惟該等偽
    造之署押所依附之標單，均未扣案，參以民間習慣，各該標
    單應係作為當次投標確認之用，開標完畢後已無作用，尚無
    妥善保管之可能，亦無證據證明尚存在，是該等標單暨其上
    偽造之署押均堪認已滅失而不存在，不另為沒收之諭知。
五、適用之法律：
　　依刑事訴訟法第273條之1第1項、第299條第1項前段、第310
    條之2、第454條第2項，判決如主文。
六、如不服本件判決，得自收受送達之翌日起20日內，表明上訴
    理由，向本院提起上訴狀（須附繕本）。　　
本案經檢察官李英霆提起公訴，檢察官王晴玲移送併辦，檢察官
吳宣憲到庭執行職務。
中　　華　　民　　國　　111 　年　　11　　月　　30　　日
　　　　　　　　　刑事第四庭    法　官　李怡貞
以上正本與原本無異。
如不服本判決應於收受送達後20日內向本院提出上訴書狀，並應
敘述具體理由；其未敘述上訴理由者，應於上訴期間屆滿後20日
內向本院補提理由書（均須按他造當事人之人數附繕本）「切勿
逕送上級法院」。
告訴人或被害人如對於本判決不服者，應具備理由請求檢察官上
訴，其上訴期間之計算係以檢察官收受判決正本之日期為準。
                                書記官  林鈺珣
中　　華　　民　　國　　111 　年　　12　　月　　1 　　日
附錄本案論罪科刑法條全文：
中華民國刑法第216條
（行使偽造變造或登載不實之文書罪）
行使第210條至第215條之文書者，依偽造、變造文書或登載不實
事項或使登載不實事項之規定處斷。
中華民國刑法第220條
（準文書）
在紙上或物品上之文字、符號、圖畫、照像，依習慣或特約，足
以為表示其用意之證明者，關於本章及本章以外各罪，以文書論
。
錄音、錄影或電磁紀錄，藉機器或電腦之處理所顯示之聲音、影
像或符號，足以為表示其用意之證明者，亦同。
中華民國刑法第210條
（偽造變造私文書罪）
偽造、變造私文書，足以生損害於公眾或他人者，處5年以下有
期徒刑。
中華民國刑法第339條
（普通詐欺罪）
意圖為自己或第三人不法之所有，以詐術使人將本人或第三人之
物交付者，處5年以下有期徒刑、拘役或科或併科50萬元以下罰
金。
以前項方法得財產上不法之利益或使第三人得之者，亦同。
前二項之未遂犯罰之。

附件一：
臺灣南投地方檢察署檢察官起訴書
                                     110年度偵字第6706號
　　被　　　告　陳魏忠　男　47歲（民國00年0月00日生）
　　　　　　　　　　　　住南投縣○○鎮○○里○○巷0號
　　　　　　　　　　　　國民身分證統一編號：Z000000000號
上列被告因詐欺等案件，業經偵查終結，認應提起公訴，茲將犯
罪事實及證據並所犯法條分敘如下：
　　　　犯罪事實
一、陳魏忠於民國109年8月1日起，擔任合會會首並召集江俊賢
    等人組成合會（加計會首，會員合計16會次）。陳魏忠與會
    員約定採內標制，會期自109年8月1日起，每會標金新臺幣
    （下同）1萬元，標價最低限為1200元，除首標金額由會首
    不經投標當然取得外，其餘各期自109年9月1日起每月1日19
    時0分開標1次，開標地點在南投縣○○鎮○○街00號之陳魏忠友
    人住處，在標價下限以上由出價最高者得標，陳魏忠再聯繫
    告知各會員各次開標之狀況，活會即尚未得標之會員應將1
    萬元扣除當期得標金額後之合會金、死會即已得標會員應將
    合會金1萬元繳付給陳魏忠，陳魏忠再將收齊之會款轉交當
    期得標之會員。詎陳魏忠因個人資金周轉不靈，竟意圖為自
    己不法所有，基於詐欺取財及行使偽造準私文書之犯意，先
    以虛列對於參加合會者屬於重要風險評估事項之會員人數方
    式，矇騙會員加入。其明知於合會發起期間，游淑娟、陳冠
    霖並未參與本件合會，仍於109年9月1日（第2會）、109年1
    1月1日（第4會）在上開開標地點，冒用游淑惠、陳冠霖名
    義，仍利用會員間彼此多不相識及會員多不會到場投標之機
    會，於合會第2期（109年9月1日）利用會員游淑惠名義，偽
    造游淑惠署名及冒填標息3700元；於合會第4期（109年11月
    1日）冒用會員陳冠霖名義，偽造陳冠霖署名及冒填標息280
    0元，而偽造依照習慣足以表示游淑惠及陳冠霖以上開利息
    參與合會投標用意證明之標單準私文書後，持向剩餘之活會
    會員行使，陳魏忠再於開標後向接續向合會會員佯稱第2期
    由游淑惠（人頭會員）以3700元得標，第4期由陳冠霖（人
    頭會員）以2800元得標云云，致使合會會員信以為真而繳付
    會費，足生損害於游淑惠、陳冠霖、該次到場會員對於得標
    者身分審核之正確性及其他活會會員，陳魏忠即以此方式分
    別詐得8萬1900元、8萬6400元共16萬8300元。嗣經會員江俊
    賢察覺有異，輾轉得知陳魏忠冒用游淑娟、陳冠霖名義得標
    ，報警處理而獲上情。
二、案經江俊賢訴由南投縣政府警察局埔里分局報告偵辦。
　　　　證據並所犯法條
一、證據清單及待證事實：
編號 證據名稱 待證事實 1 被告陳魏忠之自白 被告為本案合會會首，並以游淑娟、陳冠霖名義冒標之事實。 2 證人即告訴人江俊賢之指證 被告為本案合會會首，並以游淑娟、陳冠霖名義冒標之事實。 3 互助會名單 本案互助會開始日期、底標、會員人數、開標時間、地點及各會得標金額。 
二、（一）按合會會員於空白紙上書寫競標會員姓名及一定之金
    額出示以競標，依我國民間合會之習慣，即表示該會員擬以
    該金額為利息競標以標取會款，此項標單即與刑法第220條
    第1項所稱足以表示其用意之證明之準文書相當；又按於標
    會時，通常由欲標取會款之會員，在空白紙條上，或僅書立
    其姓名、綽號及數字者，甚或只書寫數字而未書立其姓名、
    綽號，另以言詞等方法表示係何會員所出具者，則依習慣或
    特約均足以辨明係該會員以所書寫數字為標息金額參加競標
    之標單，均應以準私文書論（最高法院89年度台上字第1319
    號、91年度台上字第5683號、96年度台上字第6927號判決意
    旨參照）。核被告所為，係犯刑法第216條、第220條第1項
    、第210條之行使偽造準私文書及同法第339條第1項之詐欺
    取財罪嫌。其偽造署押為偽造準私文書之部分行為，而偽造
    準私文書之低度行為則為行使之高度行為所吸收，均不另論
    罪。被告2次冒標均以一行使偽造標單之冒標行為，同時致
    活會會員陷於錯誤，所為行使偽造準私文書與詐欺取財罪間
    ，有想像競合犯之關係，又被告一次冒標行為，同時致使多
    數活會會員陷於錯誤，亦為想像競合犯之關係，應從一重依
    行使偽造準私文書論處。再被告2次冒標之時間屬獨立、可
    分，冒用之名義亦屬不一，請予分論併罰。（二）再合會已
    標取會款者（即一般所稱之死會），於標取會款後不問何人
    得標，至完會止，本有向會首按時交付會款之義務，會首冒
    標會款時，除對於活會會員有冒標施詐（即佯稱某某人得標
    ），使活會會員陷於錯誤，誤認係被冒標之人得標而交付會
    款，成立詐欺取財罪外，對於已標取會款之會員，因按時繳
    付會款本為其標取會款後之義務，並無施詐或使其陷於錯誤
    可言，自無成立詐欺罪之餘地，是已標取會款之會員對於嗣
    後會首之冒標會款，不能認係詐欺之被害人（最高法院92年
    度台上字第1138號判決意旨參照）。依上開判決意旨，應認
    僅有該次活會會員所繳交之金額，始為被告該次詐得之款項
    。查被告冒用游淑娟名義第2會以3700元得標，即有13名活
    會會員交付6300元給被告，該次之不法所得為8萬1900元；
    被告冒用陳冠霖名義第4會以2800元得標，扣除第3會之得標
    者1名後，有12名活會會員交付7200元給被告，該次之不法
    所得為8萬6400元，是被告之不法所得總額為16萬8300元，
    若未返還或賠償被害人，請依刑法第38條之1第1項規定宣告
    沒收之，如於全部或一部不能沒收或不宜執行沒收時，併請
    依同條第3項規定追徵其價額。（三）被告2次冒標時所偽造
    之標單雖未扣案，卷內尚無事證確認標單及其上偽造之署押
    均已滅失而不存在，仍請依刑法第219條沒收標單尚未造簽
    名。 
三、依刑事訴訟法第251條第1項提起公訴。
　　此　致
臺灣南投地方法院
中　　華　　民　　國　 111　　年　　4 　　月　　21　　日
　　　　　　　　　　　　　　　檢察官  李英霆
本件證明與原本無異
中　　華　　民　　國　 111　　年　　5 　　月　　11　　日
　　　　　　　　　　　　　　　書記官  簡舒寧
所犯法條　　
刑法第210條
偽造、變造私文書，足以生損害於公眾或他人者，處 5 年以下
有期徒刑。
國刑法第216條
行使第 210 條至第 215 條之文書者，依偽造、變造文書或登載
不實事項或使登載不實事項之規定處斷。
刑法第220條
在紙上或物品上之文字、符號、圖畫、照像，依習慣或特約，足
以為表示其用意之證明者，關於本章及本章以外各罪，以文書論
。
錄音、錄影或電磁紀錄，藉機器或電腦之處理所顯示之聲音、影
像或符號，足以為表示其用意之證明者，亦同。
刑法第339條
意圖為自己或第三人不法之所有，以詐術使人將本人或第三人之
物交付者，處 5 年以下有期徒刑、拘役或科或併科 50 萬元以
下罰金。
以前項方法得財產上不法之利益或使第三人得之者，亦同。
前二項之未遂犯罰之。

附件二：
臺灣南投地方檢察署檢察官移送併辦意旨書
                                     111年度偵字第3164號
　　被　　　告　陳魏忠　男　47歲（民國00年0月00日生）
　　　　　　　　　　　　國民身分證統一編號：Z000000000號住南投縣○○鎮○○里○○巷0號
上列被告因詐欺等案件，應與貴院審理111年度審訴字160號案件
併案審理，茲敘述犯罪事實及證據並所犯法條如下：
一、犯罪事實：陳魏忠於民國109年8月1日起，擔任合會會首並
    召集江俊賢、黃樁修、林妏等人組成合會（加計會首，會員
    合計16會次）。陳魏忠與會員約定採內標制，會期自109年8
    月1日起，每會標金新臺幣（下同）1萬元，標價最低限為12
    00元，除首標金額由會首不經投標當然取得外，其餘各期自
    109年9月1日起每月1日19時0分開標1次，開標地點在南投縣
    ○○鎮○○街00號之陳魏忠友人住處，在標價下限以上由出價最
    高者得標，陳魏忠再聯繫告知各會員各次開標之狀況，活會
    即尚未得標之會員應將1萬元扣除當期得標金額後之合會金
    、死會即已得標會員應將合會金1萬元繳付給陳魏忠，陳魏
    忠再將收齊之會款轉交當期得標之會員。詎陳魏忠因個人資
    金周轉不靈，竟意圖為自己不法所有，基於詐欺取財及行使
    偽造準私文書之犯意，先以虛列對於參加合會者屬於重要風
    險評估事項之會員人數方式，矇騙會員加入。其明知於合會
    發起期間，游淑娟、陳冠霖並未參與本件合會，仍於109年9
    月1日（第2會）、109年11月1日（第4會）在上開開標地點
    ，冒用游淑惠、陳冠霖名義，仍利用會員間彼此多不相識及
    會員多不會到場投標之機會，於合會第2期（109年9月1日）
    利用會員游淑惠名義，偽造游淑惠署名及冒填標息3700元；
    於合會第4期（109年11月1日）冒用會員陳冠霖名義，偽造
    陳冠霖署名及冒填標息2800元，而偽造依照習慣足以表示游
    淑惠及陳冠霖以上開利息參與合會投標用意證明之標單準私
    文書後，持向剩餘之活會會員黃樁修、江俊賢等人行使，陳
    魏忠再於開標後向接續向合會會員佯稱第2期由游淑惠（人
    頭會員）以3700元得標，第4期由陳冠霖（人頭會員）以280
    0元得標云云，致使合會會員信以為真而繳付會費，足生損
    害於游淑惠、陳冠霖、該次到場會員對於得標者身分審核之
    正確性及其他活會會員，陳魏忠即以此方式分別詐得8萬190
    0元、8萬6400元共16萬8300元。案經告訴人黃樁修、林妏、
    江俊賢訴由南投縣政府警察局埔里分局報告偵辦。
二、證據：
（一）告訴人黃樁修、林妏、江俊賢於警詢之指訴；
（二）互助會單、本票4紙
三、所犯法條：核被告所為，係犯刑法第216條、第220條第1項
    、第210條之行使偽造準私文書及同法第339條第1項之詐欺
    取財罪嫌。其偽造署押為偽造準私文書之部分行為，而偽造
    準私文書之低度行為則為行使之高度行為所吸收，均不另論
    罪。被告2次冒標均以一行使偽造標單之冒標行為，同時致
    活會會員陷於錯誤，所為行使偽造準私文書與詐欺取財罪間
    ，有想像競合犯之關係，又被告一次冒標行為，同時致使多
    數活會會員陷於錯誤，亦為想像競合犯之關係，應從一重依
    行使偽造準私文書論處。再被告2次冒標之時間屬獨立、可
    分，冒用之名義亦屬不一，請予分論併罰。
四、併辦理由：被告前因召集同一合會冒標而涉犯詐欺等之行為
    ，經本署檢察官以110年度偵字第6706號案件提起公訴，現
    由臺灣南投地方法院以111年度審訴字160號案（儉股）審理
    中，有起訴書、刑案資料查詢紀錄表在卷可按。本件同一被
    告所涉詐欺等罪嫌，與該案件屬於實質上一罪，為同一案件
    。
　  　此  致
臺灣南投地方法院
中　　華　　民　　國　 111　　年　　6 　　月　　30　　日
　　　　　　　　　　　　　　　檢察官  王  晴  玲